【裁判字號】    90,上易,506
【裁判日期】    901127
【裁判案由】    損害賠償
【裁判全文】
台灣高等法院民事判決  九十年度上易字第五○六號
    上  訴  人  乙○○
                甲○○
    被  上訴人  丙○○
    訴訟代理人  施能寶
右當事人間請求損害賠償事件，上訴人對於中華民國九十年六月二十九日臺灣板橋地
方法院八十九年度訴字第一五０六號第一審判決提起上訴，本院判決如左：
    主    文
原判決關於命上訴人應連帶給付金額超過新台幣壹拾壹萬伍仟肆佰零伍元及自民國八
十八年十月十九日起至清償日止，按年息百分之五計算之利息部分，及該部分關於假
執行之宣告，暨命上訴人負擔訴訟費用之裁判均廢棄。
右開廢棄部分，被上訴人在第一審之訴及其假執行之聲請均駁回。
其餘上訴駁回。
第一審關於命上訴人負擔訴訟費用部分，及第二審訴訟費用由上訴人連帶負擔二分之
一，餘由被上訴人負擔。
    事    實
甲、上訴人方面：
一、聲明：
  (一)原判決不利於上訴人之部分廢棄。
  (二)右廢棄部分，駁回被上訴人在第一審之訴。
  (三)第一、二審訴訟費用均由被上訴人負擔。
二、陳述：除與原判決所載相同者，予以引用外，補述略稱：
  (一)本件肇因於民國（下同）八十八年四月十二日被上訴人無故侵入鐸達企業有限公
    司意圖取走公司客戶資料，上訴人為防護公司卷宗免遭搶走與被上訴人發生拉扯
    ，致被上訴人左手肘擦傷、右手肘背側挫傷、左手中指腫，應係防衛自己或他人
    權利之行為，揆之民法第一百四十九條意旨可卻阻違法，原審認上訴人應負侵權
    行為損害賠償責任，顯有違誤。
  (二)案發當時上訴人乙○○係拿Ｖ８攝影機欲攝影存證，並無用手拉被上訴人右手之
    行為，此有證人施靜芳於八十九年四月二十一日在台灣板橋地方法院刑事庭審理
    傷害案件時結證屬實，何況上訴人乙○○年已老邁，體重只有四十多公斤，身體
    狀況又不好，不可能因拉身體強壯之被上訴人右手即造成被上訴人右肩韌帶受傷
    發炎疼痛，另法務部調查局對乙○○作測謊鑑定，係針對乙○○所稱其遭被上訴
    人以手摀住口鼻云云而為鑑定，並非針對上訴人是否毆打或曾拉被上訴人右手而
    為鑑定，雖該鑑定結果上訴人呈情緒波動反應，惟查上訴人罹患心臟病有年，且
    心律本不整，此測謊鑑定本無參酌價值，該刑事判決以此推定上訴人有共同毆打
    被上訴人之犯行，本難令上訴人甘服，而原審據該刑事判決認上訴人應負損害賠
    償責任，其認事用法實有誤解。
  (三)退萬步言，縱上訴人應負損害賠償責任，惟查本件既肇因於雙方拉扯卷宗造成之
    損害，無論損害之發生或擴大被上訴人皆與有過失，原審就此漏未斟酌，實有可
    議之處。
  (四)末按仁愛醫院函覆被上訴人右側頸椎神經根病變之原因，並無明確表示係上訴人
    行為造成，而係表示有可能為八十八年四月外傷所致，但其他原因所致亦有可能
    ，而依高雄醫學院神經外科的醫學報告中明白指出神經功能異常多因重覆輕微損
    傷所造成，故被上訴人之右側頸椎神經根病變應可能係重覆接受不當推拿所致，
    與上訴人行為並無相當因果關係。
乙、被上訴人方面：
一、聲明：
  (一)駁回上訴。
  (二)第二審訴訟費用由上訴人負擔。
二、陳述：除與原判決所載相同者，予以引用外，補述略稱：
  (一)貴院八十九年上易字第二一九七號刑事判決已明確認定上訴人二人基於犯意聯絡
    ，共同傷害被上訴人，上訴人所為正當防衛之主張，為該確定判決所不採。
  (二)被上訴人遭上訴人父子基於共同傷害犯意聯絡所致之右側頸椎神經根病變，與仁
    愛醫院驗傷診斷表、診斷證明書及長庚醫院中醫初診記錄單所提受傷部位相同，
    而拉傷為被上訴人受傷之唯一原因，且自事發至今被上訴人仍持續治療之事實，
    足證被上訴人所受傷害與上訴人之加害行為有因果關係。
  (三)被上訴人原在兩造合夥的公司工作，月薪四萬元，上訴人雖主張被上訴人已離職
    ，但為被上訴人所否認，且已提起確認此僱傭關係存在之訴訟，上訴人用暴力將
    被上訴人趕走，致被上訴人沒辦法工作，被上訴人自得比照勞基法規定，請求勞
    動能力減損六十日的損害。
    理    由
一、本件被上訴人起訴主張：上訴人二人於八十八年四月十二日在台北縣泰山鄉○○
    路○段四三二號二樓共同毆打被上訴人，致被上訴人受有左手肘擦傷五乘一公分
    、左手肘背側挫傷二乘二公分、左手中指腫一乘一公分、右肩痛等傷害，惟右肩
    痛日益嚴重竟無法施力，自同年五月起，轉赴長庚中醫部就診，另進行民間推拿
    復健，未見起色，乃於同年九月二十七日再赴仁愛醫院檢查，確認為右側頸椎神
    經根病變，而在仁愛醫院定期復健治療，被上訴人因上訴人二人共同之加害行為
    受有：醫藥費支出六萬三千二百八十六元、勞動能力喪失之損害八萬元及非財產
    上之損害五十萬元，為此依侵權行為之法律關係，起訴請求上訴人應連帶賠償被
    上訴人六十四萬三千二百八十六元及自起訴狀繕本送達翌日起算至清償日止，按
    年息百分之五計算之利息。上訴人則以：本件係被上訴人強行進入上訴人公司，
    意圖取走上訴人公司客戶資料，上訴人為免卷宗遭被上訴人搶走加以抗拒，而與
    被上訴人發生拉扯，上訴人之行為屬正當防衛，得阻卻違法；且被上訴人右側頸
    椎神經根病變與八十八年四月十二日之衝突無相當因果關係；而被上訴人請求之
    損害賠償範圍顯有誇大不實等語，資為抗辯。（原審判命上訴人應連帶給付被上
    訴人貳拾貳萬陸仟玖佰參拾肆元及自民國八十八年十月十九日起至清償日止，按
    年息百分之五計算之利息，並駁回被上訴人其餘之訴。被上訴人就其敗訴部分未
    據聲明不服，上訴人則就其敗訴部分提起上訴。）
二、查被上訴人主張上訴人二人於八十八年四月十二日在台北縣泰山鄉○○路○段四
    三二號二樓共同毆打被上訴人，致伊受有左手肘擦傷五乘一公分、左手肘背側挫
    傷二乘二公分、左手中指腫一乘一公分、右肩痛等傷害，業據提出診斷證明書為
    證，上訴人雖辯稱渠等沒有毆打被上訴人，惟查，據被上訴人於原法院八十八年
    度易字第三三Ｏ一號乙○○、甲○○傷害事件中指述：乙○○拉伊右手，左手傷
    勢是與甲○○搶卷宗時受傷的等語，上訴人甲○○亦不否認為搶回卷宗而與被上
    訴人發生拉扯，此有原法院八十八年易字第三三０一號刑事卷宗影本附卷可稽，
    與上開診斷證明書記載被上訴人所受之傷害相符，且上訴人之上開犯行業經原法
    院八十八年度易字第三三Ｏ一號、本院八十九年度上易字第二七九七號刑事判決
    判處上訴人共同傷害罪刑確定，堪認被上訴人之主張為真。又，上訴人辯稱當時
    係基於正當防衛而出手，惟查兩造當時係為搶卷宗相互拉扯衝撞，無從分辨何方
    為不法之侵害，何方為排除不法之侵害加以還擊，是上訴人尚不得據以主張正當
    防衛。上訴人復辯稱乙○○係拿Ｖ８攝影機欲攝影存證，並無用手拉被上訴人右
    手之行為，此有證人施靜芳於八十九年四月二十一日在台灣板橋地方法院刑事庭
    之證言可證云云，惟施靜芳亦供稱其並未從頭到尾目睹爭執經過，是聽到聲音後
    才出去等語（見原法院八十八年易字第三三０一號刑事卷八十九年四月二十一日
    訊問筆錄），自難憑施靜芳之證言認定乙○○未有傷害之事實。
三、其次，被上訴人另主張伊於八十八年四月十二日遭上訴人共同傷害後，右肩痛日
    益嚴重竟無法施力，自同年五月起，轉赴長庚中醫部就診，另進行民間推拿復健
    ，未見起色，乃於同年九月二十七日再赴仁愛醫院檢查，確認為右側頸椎神經根
    病變，而在仁愛醫院定期復健治療，就被上訴人因右側頸椎神經根病變所生之損
    害，自得請求上訴人賠償一節，上訴人固否認被上訴人之右側頸椎神經根病變與
    八十八年四月十二日之傷害行為間有因果關係。惟查：被上訴人於八十八年四月
    十二日兩造之爭執發生後受有「右肩痛」之傷害，此有驗傷診斷書可憑（見臺灣
    板橋地方法院檢察署八十八年度偵字一一二八二號卷），被上訴人於同年五月二
    十四日及六月二十一日因右肩痛在長庚醫院中醫部就診各拿二十一天貼布外敷，
    有診療記錄可稽，之後又進行推拿復健，持續治療中，嗣於同年九月十日至台北
    市立仁愛醫院因右肩痛求診，依台北市立仁愛醫院於八十九年十一月七日北市仁
    醫歷字第八九六０六六六二００號函所載：「病患施君於八十八年四月十二日至
    外科夜間門診求診，有右肩關節運動障礙及疼痛，之後未至本院求診，直到八十
    八年九月十日至神經內科門診，主訴右肩痛從四月外傷至九月止，已有五月之久
    ，經檢查有右側神經根病變，其原因有可能為八十八年四月外傷所致，但其他原
    因所致亦有可能，其神經根病變並不十分嚴重，一般六個月內應可治癒，其醫療
    費用可推算一ＯＯＯ元／次Ｘ２５／六個月＝二五０００元／六個月（包括檢查
    與藥品、復健之費用，其中扣除健保給付病人自付之金額，大約二００元／次Ｘ
    ２５次／六個月＝五０００元）。如以八十八年九月二十七日之傷勢與八十八年
    四月十二日之受傷情況比較，依所附勞保殘廢給付標準表第二六六二頁第八項規
    定，可比照二六八四頁94項之上肢肩關節存有運動障礙之標準，即殘廢等級十三
    ，給付標準六十日。（二者等級相同）」（見原審卷第一三一頁），是依函覆內
    容所示，被上訴人於八十八年四月十二日之傷勢與八十八年九月二十七日檢查有
    右側神經根病變，其殘廢等級相同，而右側頸椎與右肩之部位接近，應可認為被
    上訴人之右側頸椎神經根病變與上訴人於八十八年四月十二日之傷害行為間有因
    果關係。上訴人雖另以被上訴人係受不當之推拿才導致右側頸椎神經根病變，然
    被上訴人所受之推拿是否不當及有無可能導致右側頸椎神經根病變，未據上訴人
    舉證以實其說，又上訴人以被上訴人幼時右手肘曾骨折受傷，而認係導致右側頸
    椎神經根病變云云，惟查此二部位完全不同，上訴人復未舉證，證明兩者確有關
    連，所辯均無可採。
四、按因故意或過失不法侵害他人之權利者，應負損害賠償責任；數人共同不法侵害
    他人之權利者，連帶負損害賠償責任，民法第一百八十四條第一項前段及第一百
    八十五條第一項分別定有明文。又，不法侵害他人之身體或健康者，對於被害人
    因此喪失或減少勞動能力，應負損害賠償責任；不法侵害他人之身體、健康、名
    譽、自由、信用、隱私、貞操或不法侵害其他人格法益而情節重大者，被害人雖
    非財產上之損害，亦得請求賠償相當之金額，民法第一百九十三條第一項及修正
    後民法第一百九十五條第一項前段（依民法債編施行法第九條規定於修正前發生
    之事實亦有適用）定有明文。如前所述，被上訴人受有左手肘擦傷、左手肘背側
    挫傷、左手中指腫、右肩痛、及右側頸椎神經根病變之傷害，與上訴人間之共同
    傷害行為間，有因果關係，被上訴人主張上訴人應連帶負賠償責任，即屬有據。
    茲就被上訴人各項請求，分別審酌如下：
  １、醫藥費用部分：被上訴人提出自八十八年四月十二日起至九十年五月十日止於
      仁愛醫院及長庚醫院之醫藥費收據八十九紙為證，並為上訴人所不爭執（見原
      審卷第七九至一一一、二０九、二一四頁）。核上開八十九紙收據，被上訴人
      實際支出醫藥費用共計四萬六千九百五十四元，均屬治療之必要費用，核屬正
      當。至前述仁愛醫院函示被上訴人右側頸椎神經病變復健六個月期間所需醫藥
      費預估為五千元部分，已包括於被上訴人提出已給付之醫藥費單據中，自應以
      實際支出為準，不得另計費用，亦併敘明。
  ２、減少勞動能力部分：本件被上訴人受有右肩痛、右側頸椎神經根病變之傷害，
      符合勞工保險殘廢給付標準表身體障害之狀態暨身體障害殘廢等級第十三級，
      應給付標準為六十日，有上開仁愛醫院函可憑，而依各級殘廢等級喪失或減少
      勞動能力比率表，殘廢等級第十三級喪失勞動能力程度為百分之二三點零七(
      參勞工保險條例第五十三條附表），查被上訴人每月薪資為四萬元，為上訴人
      所不爭執，則以被上訴人每日可得薪資一千三百三十三元計（四萬元除以三十
      日，元以下四捨五入），被上訴人因減少勞動能力百分之二三點零七，則其所
      受之損害為一萬八千四百五十一元（1333x60x23.07%=18451），被上訴人於此
      範圍內請求於法有據。
  ３、慰撫金部分：查被上訴人教育碩士，每月薪資四萬元，無不動產，上訴人甲○
      ○專科畢業，現為公司負責人，月入三萬至六萬元，有土地二筆、房屋一筆，
      課稅價值共二百五十萬餘元，投資四十一萬餘元；上訴人乙○○高職畢業，擔
      任公司股東，公司虧損未分配到盈餘，有土地、房屋各一筆，課稅價值共六十
      餘萬元，投資額五百五十三萬餘元等情，業據兩造陳明在卷，並有財政部財稅
      資料中心檢送上訴人所得資料在卷可按，而被上訴人因本件傷害行為造成右手
      不能作精細之動作，右手舉起穿衣服及天氣變化時會酸痛，不能拿重物，指尖
      有時發麻，寫字拿筆不能持久，其精神上自受有痛苦，本院審酌前開兩造身分
      、社會地位、智識水準、經濟狀況、被上訴人所受傷害程度，及被上訴人所受
      傷害係肇因於兩造為爭奪共同出資之公司卷宗所致，上訴人惡性尚未重大等一
      切情狀，認被上訴人之請求以五萬元為適當。
五、從而，被上訴人本於侵權行為之法律關係，請求上訴人連帶給付壹拾壹萬伍仟肆
    佰零伍元（46954+18451+50000=115405），及自起訴狀繕本送達翌日即八十八年
    十月十九日起，至清償日止按週年利率百分之五計算之利息，洵屬正當，應予准
    許。逾此所為請求，尚屬無據，該部分假執行聲請亦失所依據，均應予駁回。原
    審就超過上開應准許部分，為上訴人敗訴之判決，並為假執行之宣告，自有未洽
    。上訴意旨就此部分指摘原判決不當，求予廢棄改判，為有理由。至於上開應准
    許部分，原審判命上訴人連帶給付，並依兩造之聲請酌定相當擔保金分別為准、
    免假執行之宣告，核無違誤，上訴意旨，就此部分，指摘原判決不當，求予廢棄
    ，為無理由，應予駁回。
六、本件事證已臻明確，兩造其餘攻擊防禦方法及證據資料，核與本件判決結果不生
    影響，毋庸一一論述，併予敘明。
七、據上論結，本件上訴為一部有理由，一部無理由，依民事訴訟法第四百五十條、
    第四百四十九條第一項、第七十九條但書，判決如主文。
中      華      民      國    九十      年     十一     月    二十七    日
                                  民事第十五庭
                                      審判長法  官  劉  靜  嫻
                                            法  官  李  錦  美
                                            法  官  陳  昆  煇
右正本係照原本作成。
不得上訴。
中      華      民      國    九十      年      十一    月    二十八    日
                                            書記官  顧  正  榕


司法院資訊處製作；財團法人民間司法改革基金會備份。
